臺灣屏東地方法院刑事判決　　　　　　　100年度易字第647號
公　訴　人　臺灣屏東地方法院檢察署檢察官
被　　　告　邱河霖
選任辯護人　許清連律師
　　　　　　李錦臺律師
　　　　　　陳奕全律師
上列被告因違反律師法案件，經檢察官提起公訴（99年度偵字第
8064號），本院判決如下：
    主  文
邱河霖無罪。
    理  由
一、公訴意旨略以：被告邱河霖自民國95年間起受雇於蔡進清律
    師，在後者主持、位於屏東縣屏東市○○路144 號之「蔡進
    清律師事務所」擔任主任，負責接待客戶、接受案件詢問等
    業務。詎其明知未取得律師資格，竟基於意圖營利辦理訴訟
    事件之犯意，於附表所示之時間，利用其行使職務之機會，
    為前去上開事務所之盧淑玲等委任人撰寫訴訟書狀，並親自
    或委由其妻黃秋月收取費用（按黃秋月偶而前去該事務所幫
    忙，未支薪，無積極證據證明其為共犯；又被告本人並未使
    用電腦，其撰寫完成之訴訟書狀均另委由不知情之打字行人
    員以電腦繕打）而辦理訴訟事件。因認被告涉犯違反律師法
    第48條第1 項之非律師意圖營利辦理訴訟事件罪嫌。
二、按犯罪事實應依證據認定之，無證據不得認定犯罪事實、不
    能證明被告犯罪者，應諭知無罪之判決，刑事訴訟法第154
    條第2 項、第301 條第1 項分別定有明文。次按，所謂認定
    犯罪事實之證據，係指足以認定被告確有犯罪行為之積極證
    據而言，苟積極證據不足為不利於被告事實之認定時，即應
    為有利於被告之認定，更不必有何有利之證據，如未能發現
    相當證據，或證據不足以證明，自不能以推測或擬制之方法
    ，作為裁判基礎，最高法院29年上字第3105號、30年上字第
    816 號、40年台上字第86號判例意旨參照；又按認定犯罪事
    實所憑之證據，雖不以直接證據為限，間接證據亦包括在內
    ，然而無論直接證據或間接證據，其為訴訟上之證明，須於
    通常一般之人均不致有所懷疑，而得確信其為真實之程度者
    ，始得據為有罪之認定，倘其證明尚未達到此一程度，而有
    合理之懷疑存在而無從使事實審法院得有罪之確信時，即應
    由法院為諭知被告無罪之判決，最高法院76年台上字第4986
    號判例意旨可資參照。再按檢察官對於起訴之犯罪事實，仍
    應負提出證據及說服之實質舉證責任。倘其所提出之證據，
    不足為被告有罪之積極證明，或其指出證明之方法，無從說
    服法院以形成被告有罪之心證，基於無罪推定之原則，自應
    為被告無罪判決之諭知，最高法院92年台上字第128 號判例
    意旨可供參照。
三、按被告以外之人於審判外之言詞或書面陳述，除法律有規定
    者外，不得作為證據；又被告以外之人於審判外之陳述，雖
    不符刑事訴訟法第159 條之1 至第159 條之4 之規定，而經
    當事人於審判程序同意作為證據，法院審酌該言詞陳述或書
    面陳述作成時之情況，認為適當者，亦得為證據；另當事人
    、代理人或辯護人於法院調查證據時，知有第15 9條第1 項
    不得為證據之情形，而未於言詞辯論終結前聲明異議者，視
    為有前項之同意，刑事訴訟法第159 條第1 項、第159 條之
    5 分別定有明文。其立法意旨在於傳聞證據未經當事人之反
    對詰問予以核實，原則上先予排除。惟若當事人已放棄反對
    詰問權，於審判程序中表明同意該等傳聞證據可作為證據，
    基於尊重當事人對傳聞證據之處分權，及證據資料愈豐富，
    愈有助於真實發現之理念，且強化言詞辯論主義，使訴訟程
    序得以順暢進行，上開傳聞證據亦均具有證據能力。經查，
    本判決以下引用之被告以外之人於審判外之陳述，經本院於
    審判程序提示予檢察官、被告邱河霖及選任辯護人，並告以
    內容要旨，檢察官及被告均表示無意見（見本院卷第65頁）
    ，且迄言詞辯論終結前均未聲明異議，本院審酌此等證據作
    成時之情況，均無不法之情事，且與待證事實具有關聯性，
    認為適宜作為本案之證據，故均有證據能力，合先敘明。
四、公訴意旨認被告邱河霖涉有前揭犯行，無非係以：（一）被
    告偵查中之供述；（二）證人盧淑玲、廖悅如、謝維隆及蔡
    進清偵查中之證述；（三）被告之名片；（四）附表編號2
    民事起訴狀影本；（五）附表編號3 之民事損害賠償起訴書
    草稿影本；（六）臺灣屏東地方法院檢察署98年度偵字第23
    43號過失傷害案件影印卷宗；（七）廖悅如個人戶籍資料查
    詢結果表；（八）本院99年度訴字第525 號民事損害賠償事
    件影印卷宗；（九）「蔡進清律師事務所」現金簿影本；（
    十）律師基本資料查詢；（十一）卷附刑案資料查註紀錄表及
    本院94年度易字第550 號宣示判決筆錄為主要論據。訊據被
    告對於其未取得律師資格，於95年間起在「蔡進清律師事務
    所」擔任主任期間，盧淑玲、廖悅如及謝維隆分別於附表所
    示之時間，前往前開事務所尋求法律協助，均由其出面接待
    ，並於詢問相關案情後，撰寫如附表各該編號之書狀，及收
    取如附表各該編號所示之費用等情陳明在卷，惟堅決否認有
    何違反律師法第48條第1 項之非律師意圖營利辦理訴訟事件
    犯行，辯稱：伊雖有代為撰寫附表各該編號所示之書狀，但
    伊有將寫好的書狀拿給蔡進清律師看，待蔡律師看完並修改
    完，伊將書狀交與當事人核對無誤後，才拿到隔壁打字行打
    字，並將所收得如附表所示該3 件之費用交與蔡進清律師，
    至於這3 件費用為何未記載在現金簿內，可能係因為事後蔡
    進清律師過來時伊當面點交而便宜行事或事後忘記記載等語
    ，經查：
(一)被告邱河霖在上開「蔡進清律師事務所」擔任主任乙職，並
    無律師資格，因盧淑玲、廖悅如及謝維隆至上開事務所尋求
    法律協助時，蔡進清律師斯時並未在該事務所內，遂由被告
    接洽後，撰寫如附表所示之書狀，並向渠等3 人收取如附表
    所示之費用後，由渠等或被告代為將所撰附表所示之各該書
    狀遞送屏東地方法院檢察署及本院等事實，除據被告坦認不
    諱外，並經證人盧淑玲於另案偵查中證述：附表編號1 所示
    之刑事告訴狀係伊先擬稿後，於98年3 月12日拿過去給被告
    改，被告跟伊收取3,000 元之費用，然後伊於98年3 月17日
    中午過去拿被告已打好、修改過之刑事告訴狀，伊再到隔壁
    打字行作一些修改後，因為回去時被告不在，所以將3,000
    元交與被告之配偶等語（見98年度偵字第2343號卷第61、62
    頁），證人廖悅如於偵查中證述：附表編號2 所示之民事起
    訴狀係伊委託蔡進清律師事務所撰寫，但與伊接洽者為被告
    ，伊於99年5 月17日有先整理範本，然後找他並說明事件經
    過，99年5 月18日事務所擬好稿並通知伊過去看訴狀，被告
    向伊收取8,000 元之費用，另外伊再請事務所代繳3,000 元
    裁判費給法院等語（見99年度偵字第8064號卷《以下均簡稱
    偵查卷》第19頁），證人謝維隆於偵查中證稱：伊於99年6
    月15日至蔡進清律師事務所請求代為撰寫書狀，當時蔡進清
    律師不在，由被告與伊接洽，之後伊於99年6 月18日到前開
    事務所向被告拿取附表編號3 所示之書狀，被告向伊收6,00
    0 元，後來伊就將該書狀遞送法院並繳交裁判費用等語（見
    偵查卷第20、21頁），此外，並有附表各該編號所示書狀影
    本、律師基本資料查詢表等件在卷可稽（見98年度偵字第23
    43號卷第1 至3 頁，偵查卷第31至33頁，本院99年度家調字
    第421 號卷第1 至4 頁），是此部分事實，洵堪認定屬實。
(二)按為訴訟人撰作書狀，即為律師職務之執行；律師法第48條
    第1 項「訴訟事件」所謂訴訟，係指民事訴訟、刑事訴訟及
    行政訴訟而言，揆其立法意旨，乃為防止非律師不法執行律
    師職務牟利或從事詐騙活動，破壞司法威信而設，司法院30
    年院字第2204號解釋參照。另考律師法第48條第1 項立法意
    旨明示「無律師資格而執行律師業務者，嚴重破壞司法威信
    且損害司法人員形象，自有加以規範防制之必要，……增列
    非律師不得執行業務之範圍及罰則規定，期使非律師非法執
    業現象，得以徹底消除，以維司法威信，保障人民權益，所
    謂訴訟事件，係指民事、刑事及行政訴訟事件，而非訟事件
    則指非訟事件法中之民事、商事非訟事件而言。為使未取得
    律師資格者，依法令辦理非訟事件，避免枉遭處罰，增列『
    除依法令執行業務者外』10字，以資明確。」立法目的在於
    杜絕未具律師資格執行律師業務之不法現象，以保障人民權
    益及維護司法威信。所稱「辦理訴訟事件」，除應包括撰寫
    民事、刑事訴訟相關之書狀外，刑事訴訟尚應包含起訴前之
    告訴階段，否則將無法達立法規範之目的。從而，被告邱河
    霖前開所為附表所示之撰寫刑事告訴狀及民事起訴狀等行為
    ，自屬律師法所謂之「辦理訴訟事件」無訛。是本案以下應
    審究者，厥為被告是否有意圖營利而辦理如附表所示之訴訟
    事件？茲分述如下：
 1、證人蔡進清於偵查及本院審理時具結證稱：被告於95年初開
    始擔任伊事務所之主任，平常所負責之事務即為在事務所接
    待客人，接受案件詢問，有時候會先草擬簡單的書類，經過
    伊看過、修改後再發送出去，在被告任職期間，伊未曾發現
    被告擅自撰寫狀紙而未告訴伊之情事，伊請被告草擬之狀紙
    伊都會先看過或修過，在訴狀出去之前會請當事人再看過，
    沒有問題就會直接出去，有一些伊不會跟當事人碰到面，直
    接由被告跟當事人接洽、互動，附表三編號1 之刑事告訴狀
    ，當事人名字伊雖不記得，但因為本件係小朋友發生意外之
    案件，伊印象比較深刻，伊確定這案件係由被告擬稿，經伊
    核可後交給當事人，附表三編號2 這件伊則沒有辦法確定，
    因為事務所離婚案件頻率蠻高的，離婚案件的內容都是差不
    多，所以伊沒有特殊印象，當事人名字伊也不記得，附表編
    號3 伊無法確定，但是印象中有接過兄弟間的糾紛，名字伊
    也無法確定，因為這不是訴訟案件等語（見他字卷第13、14
    頁，本院卷第61頁背面至第65頁），衡以蔡進清雖為被告之
    雇主，然被告果真隱瞞蔡進清而在前揭事務所私下承接案件
    ，其當與蔡進清形成利益衝突，是蔡進清自無故意設詞隱匿
    實情以偏袒被告之可能，其前開所證之詞應屬實在而堪採信
    。是依其所證情節，雖其證稱對於收受附表各該編號之費用
    均無印象，然其已明確證稱附表編號1 所示案件為其請被告
    擬稿，經過其核可後將書狀交與當事人，足見被告就該案件
    並無隱瞞而如實告知蔡進清無疑，衡情當已交付該案費用與
    蔡進清，至附表編號2 、3 所示之案件，蔡進清雖對當事人
    無印象，然附表編號2 因係離婚案件，類型均較固定，附表
    編號3 之案件，其已證稱確有接過兄弟間之糾紛之案件，尚
    無法以蔡進清對於當事人無印象即認該2 案件未經其審核，
    復衡酌此2 案件均僅為代撰書狀之案件，而非委任訴訟之案
    件，該2 案件又為被告代為擬撰書狀，蔡進清僅負責事後審
    核，其因此對於該2 案件未有印象，亦與常情無違，自非可
    因此為被告不利之認定。是依上情以觀，可見被告確有代當
    事人擬撰書狀，經蔡進清核可後，由其交書狀與當事人並收
    取費用，卻未登載在現金簿之情，已堪認定，衡以證人蔡進
    清復證稱：事務所之現金簿之設置係伊為方便瞭解事務所營
    運之狀況，不是會計上之帳冊，也不是報稅使用，只是便宜
    行事，跟被告對帳的時間不一定，如果有時候伊到事務所，
    被告有收到錢，可能僅有幾千元不是很多，伊也會請被告不
    用記載，因為伊確實有收到這些款項等語（見本院卷第62頁
    、第63頁背面），而如附表所示之費用僅3,000 至8,000 元
    ，故被告未將附表所示之費用記載在現金簿內，或可能係因
    該段期間蔡進清曾到事務所時，被告當面交付收取之現金之
    故，非可僅因被告未將附表所示費用記載在現金簿內，即遽
    然推斷被告有自行擬撰附表所示書狀以營利之行為。
 2、就本案檢察官、檢察事務官於偵查中依搜索時所扣得之其他
    書狀，另傳喚相關證人到庭作證之情以觀，證人邱柏雄於偵
    查中證稱：「李伊雲」之訴狀係伊親自到被告任職之事務所
    委託被告撰寫，但伊不知道實際撰寫者為何人，本件伊均未
    見過蔡進清律師，但被告有說會跟蔡進清律師討論，後來本
    件被告向伊收取現金3,000 元等語（見偵查卷第17、18頁）
    ，證人楊清河於偵查中證稱：伊所提起訴訟之民事起訴狀是
    請蔡進清律師事務所撰寫，是一位姓「邱」的主任說要幫伊
    寫，本件費用為4,000 元等語（見偵查卷第19頁），證人鐘
    添忠於偵查中證稱：伊所提訴訟中之民事起訴狀、民事意見
    書狀係委託蔡進清律師事務所撰寫，與伊接洽之人為被告，
    費用為1 萬元，錢也是當天就繳給被告等語（見偵查卷第21
    、22頁），又此揭部分被告收取費用後，均如實記載在事務
    所之現金簿內，有現金簿記載資料附卷可憑（見偵查卷第11
    5 、116 頁），足見前開證人均由被告在「蔡進清律師事務
    所」自行接洽、撰擬書狀並收取費用後，仍將收取費用情形
    如實記載在現金簿內一情，應可認定，果真被告有故意隱瞞
    蔡進清私下撰擬書狀以營利，何以就前開亦由其自行接洽之
    當事人，仍於收取費用後記載在現金簿，而專就如附表所示
    之情狀、金額均相似之案件卻私下撰寫書狀以營利，亦費疑
    猜，堪認被告未記載如附表各該編號所示之費用於現金簿當
    非故意為之；況附表所示書狀確均於當事人委託後經過1 日
    至5 日期間始完成乙節，業如前述，且證人廖悅如、謝維隆
    於偵查中復均明確證稱：被告當時有說他非律師不能撰寫書
    狀，所撰書狀之後會交給蔡進清律師看等語（見偵查卷第20
    、21頁），足見被告所稱所撰書狀均經蔡進清審核乙情，非
    屬無稽。從而，可知被告就附表所示案件收取之費用未記載
    於現金簿，或可能因便宜行事，或可能一時疏漏未為記載，
    未能依此推認被告有為本案故意隱瞞而辦理訴訟事件以營利
    之犯行。
 3、至檢察官雖提出被告之刑案資料查註紀錄表及本院94年度易
    字第550 號宣示判決筆錄以為證據，然此僅足證明被告曾為
    違反律師法第48條第1 項之非律師意圖營利辦理訴訟事件罪
    ，未可依此為被告亦有為本案犯行之認定。從而，檢察官所
    舉之證據，均不足以證明被告確有意圖營利而辦理附表各該
    編號之訴訟事件，從而，被告辯稱有將寫好的書狀拿給蔡進
    清律師看，並將所收得該3 件之費用交與蔡進清律師乙節，
    應可採信。
五、基上所陳，公訴人上開所提證據，在客觀上並未達於通常一
    般人均不致有所懷疑之程度。此外，復查無其他積極證據足
    資證明被告邱河霖有何公訴人所指上開犯行，本院無從形成
    被告有罪之確信，自難以該罪名相繩。既不能證明被告犯罪
    ，揆諸前揭說明，自應就諭知被告無罪之判決。
據上論斷，應依刑事訴訟法第301條第1項，判決如主文。
本案經檢察官邱呂凱到庭執行職務。
中    華    民    國   100    年    12    月    5     日
                  刑事第五庭  審判長法  官  林家聖
                                    法  官  劉怡孜
                                    法  官  謝濰仲
以上正本證明與原本無異。
如不服本判決應於收受判決後10日內向本院提出上訴書狀，並應
敘述具體理由；其未敘述上訴理由者，應於上訴期間屆滿後20日
內向本院補提理由書（均須按他造當事人之人數附繕本）「切勿
逕送上級法院」。
中    華    民    國   100    年    12    月    5     日
                                    書記官  黃美玲
附表:
┌──┬────┬───────┬──────┬────┬────┐
│編號│委任人姓│書  狀  種  類│書狀完成日期│收取費用│備    註│
│    │名      │              │            │(新臺幣)│        │
├──┼────┼───────┼──────┼────┼────┤
│ 一 │盧淑玲  │臺灣屏東地方法│98年3月17日 │3,000元 │黃秋月於│
│    │        │院檢察署刑事告│            │        │98年3月1│
│    │        │訴狀（提出過失│            │        │7日代為 │
│    │        │傷害告訴）    │            │        │收取費用│
│    │        │              │            │        │3,000 元│
│    │        │              │            │        │。      │
├──┼────┼───────┼──────┼────┼────┤
│ 二 │廖悅如  │本院99年度家調│99年5月20日 │8,000元 │被告本人│
│    │        │字第351 號民事│（起訴狀誤繕│        │分別於99│
│    │        │起訴狀（請求離│為98年5月20 │        │年5 月17│
│    │        │婚）          │日）        │        │日、5 月│
│    │        │              │            │        │18日各收│
│    │        │              │            │        │取費用4,│
│    │        │              │            │        │000元。 │
├──┼────┼───────┼──────┼────┼────┤
│ 三 │謝維隆  │本院99年度家調│99年6月18日 │6,000元 │被告本人│
│    │        │字第421 號民事│            │        │於99年6 │
│    │        │起訴狀（請求侵│            │        │月18日收│
│    │        │權行為損害賠償│            │        │取費用6,│
│    │        │）            │            │        │000元。 │
└──┴────┴───────┴──────┴────┴────┘